【裁判字號】    97,訴,3282
【裁判日期】    980202
【裁判案由】    偽造有價證券
【裁判全文】
臺灣彰化地方法院刑事判決              97年度訴字第3282號
公  訴  人  臺灣彰化地方法院檢察署檢察官
被      告  乙○○
選任辯護人  楊錫楨  律師
上列被告因偽造有價證券等案件，經檢察官提起公訴（97年度偵
緝字第408 號），本院判決如下：
    主  文
乙○○犯偽造有價證券罪，處有期徒刑貳年。緩刑伍年。偽造之
支票壹紙沒收。
    犯罪事實
一、乙○○前為彰化縣溪湖鎮○○路○段695 巷22號「坤保企業
    有限公司」（下稱坤保公司）之負責人，嗣坤保公司之負責
    人於民國91年8 月14日起變更為陳美玉。詎乙○○明知自己
    已非公司負責人，並未保管亦無權簽發坤保公司之支票，竟
    基於意圖為自己不法所有及偽造有價證券之犯意，於93年2
    月25日，在上址先竊取坤保公司所有，由謝錫意負責保管以
    臺中商業銀行溪湖分行為付款人，票號CUA0000000號之支票
    1 紙，且未經坤保公司負責人陳美玉之同意或授權，而於上
    開空白支票上，填載面額新臺幣（下同）20萬元、發票日93
    年3 月25日，並在發票人簽章欄上盜用同由謝錫意所保管「
    坤保企業有限公司」之公司章及蓋上「乙○○」自己之私章
    ，完成發票行為後，而冒用坤保公司名義，持之以向不知情
    之甲○○借款20萬元，致甲○○誤認係坤保公司所開立之公
    司票，而予收受。嗣因上開支票發票日屆至前，乙○○無力
    清償借款，為免甲○○持該支票兌現而東窗事發，乃向甲○
    ○要求更改發票日期為93年4 月25日，惟93年4 月25日乙○
    ○仍無力清償借款，甲○○乃持該支票向金融機構兌領，經
    臺灣票據交換所台中市分所以「發票人簽章不全、不符」為
    由退票，甲○○始悉上情。
二、案經甲○○訴由臺灣臺中地方法院檢察署呈請臺灣高等法院
    臺中分院檢察署令轉臺灣彰化地方法院檢察署檢察官偵查起
    訴。
    理  由
一、上開犯罪事實，業據被告乙○○於本院審理時坦承不諱，核
    與證人即告訴人甲○○、證人陳美玉、王素慧於偵查中之證
    述相符（證人於審判外之陳述，並無顯有不可信之情況，依
    刑事訴訟法第159 條之1 第2 項之規定認為有證據能力），
    並有卷附支票正本、臺灣票據交換所台中市分所退票理由單
    可證；此外，復有經濟部中部辦公室97年8 月11日經中三字
    第09736111120 號書函及檢附坤保公司設立登記事項卡、變
    更登記表、董事、股東名單、公司登記資料查詢、台中商業
    銀行溪湖分行97年12月8 日中溪湖字第09706301241 號函及
    檢附支票存款戶更換印鑑後憑舊印鑑驗付聲明書支票存款印
    鑑卡、本院電話紀錄表附卷可稽（見97年度偵緝字第408 號
    卷第31至37、28頁、本院卷第21至25頁），足認被告之自白
    核與事實相符。從而，本件事證明確，被告上開犯行洵堪認
    定。
二、按刑法業經總統於94年2 月2 日，以華總一義字第09400014
    901 號令修正公布，並自95年7 月1 日施行（下稱修正後刑
    法）。又行為後法律有變更者，適用行為時之法律。但行為
    後之法律有利於行為人者，適用最有利於行為人之法律，修
    正後刑法第2 條第1 項定有明文；而所謂「法律變更」與法
    律修正之概念有別，係指因法律修正而「刑罰」有實質之更
    異而言（如修正後新舊法法定本刑輕重變更），始有依上開
    規定為準據法而比較適用新法或舊法之問題。如新舊法處罰
    之輕重仍然相同，並無有利或不利之情形，即無適用上開規
    定為比較之餘地，自應依一般法律適用之原則，適用現行、
    有效之裁判時法論處（最高法院95年度臺上字第6909號判決
    意旨參照）。次按，新舊刑法關於刑之規定，雖同採從輕主
    義，係適用最有利於行為人之法律，既曰法律，自較刑之範
    圍為廣，比較時應就罪刑有關之共犯、未遂犯、連續犯、牽
    連犯、結合犯以及累犯加重、自首減輕、暨其他法定加減原
    因、與加減例等一切情形，綜其全部之結果，而為比較，再
    適用有利於行為人之法律處斷，最高法院24年上字第4634號
    判例著有明文。經查：
  (一)關於法定刑中之罰金部分，修正前刑法第33條第5 款規定「
    罰金：1 元以上。」，依80年5 月6 日修正前罰金罰鍰提高
    標準條例第3 條之規定，由司法院、行政院會銜於72年7 月
    27日發布，自72年8 月1 日施行，提高刑法所定罰金數額10
    倍，並依現行法規所定貨幣單位折算新臺幣條例第2 條之規
    定：「現行法規所定金額之貨幣單位為圓、銀元或元者，以
    新臺幣元之3 倍折算之。」，經折算為新臺幣後，則罰金刑
    之最輕刑度為新臺幣30元以上；修正後刑法第33條第5 款規
    定「罰金：新臺幣1 千元以上，以百元計算之。」，經比較
    新舊法結果，以舊法較有利於行為人。是以，刑法第201 條
    第1 項之偽造有價證券罪、第320 條第1 項之普通竊盜罪雖
    未修正，惟其法定刑中罰金之部分即因上開比較新舊法之結
    果，以適用舊法為有利於被告。
  (二)關於牽連犯之適用，修正後刑法第55條業已刪除牽連犯之規
    定，而本案被告所犯刑法第201 條第1 項之偽造有價證券罪
    、第320 條第1 項之普通竊盜罪，如依新法規定，即應依數
    罪併罰之規定分論併罰，且被告所犯上開二罪皆在新法施行
    前，經比較新舊法結果，自以舊法較有利於行為人，應適用
    行為時之法律即修正前刑法第55條後段之規定從一重論處（
    最高法院95年5 月23日95年第8 次刑事庭會議決議參照）。
  (三)綜上所述，揆諸首揭法律條文及判例意旨，綜合比較結果，
    以適用修正前之法律為有利於被告。
三、按刑法上所謂偽造有價證券，以無權簽發之人冒用他人名義
    簽發為要件；又行使偽造有價證券以使人交付財物，如果所
    交付者即係該證券本身之價值，則其詐欺取財仍屬行使偽券
    之行為，不另成立詐欺罪名，最高法院53年臺上字第1810號
    、25年上字第1814號判例著有明文。本件被告盜用坤保公司
    之公司章，並以自己之名義蓋於公司章之後，主觀上乃以自
    己為坤保公司負責人之名義，開立客觀上足以使人認為係坤
    保公司所有之支票，雖因不合於臺中商業銀行溪湖分行所留
    存之印鑑，致無法兌現，然徵諸刑法偽造有價證券罪章乃保
    障金融交易之秩序，及確保票據流通之信用，被告既已完成
    發票行為，此形式上之票據，自足以使人信其為有效即可兌
    現之支票，其冒用坤保公司及以自己為負責人之名義簽發支
    票，自屬侵害票據交易秩序之社會法益，而為刑法上所謂偽
    造有價證券之行為無疑。又被告偽造系爭支票之目的，乃用
    以擔保其向告訴人之借款即取得該票面之價值，是被告行使
    該偽造之有價證券，本即含有詐欺之性質，揆諸首揭判例意
    旨，自不另成立詐欺罪，附此敘明。是核被告所為，係犯刑
    法第201 條第1 項之偽造有價證券罪、第320 條第1 項之普
    通竊盜罪。其盜用印章為偽造有價證券之階段行為；行使偽
    造有價證券之低度行為，復為偽造有價證券之高度行為所吸
    收，均不另論罪。被告竊取上開支票之犯行，雖未據檢察官
    提起公訴，惟與上開論罪科刑之部分，有牽連犯之裁判上一
    罪之關係，本院自應加以審究，併予敘明。又被告所犯上開
    二罪間，有方法結果之牽連關係，為牽連犯，應依修正前刑
    法第55條後段之規定從一重之偽造有價證券罪論處。又其所
    偽造之支票乃供擔保借款所用，且僅有偽造1 張支票，金額
    亦非龐大，對於金融交易秩序及市場交易信用之危害，堪認
    輕微，被告犯後完全坦承犯行並頗具悔意，而偽造有價證券
    乃有期徒刑3 年以上10年以下之重罪，倘處以法定本刑之最
    低刑度有期徒刑3 年，猶嫌過重，本件可謂情輕法重，被告
    犯罪情狀確有可憫恕之處，爰依刑法第59條之規定減輕其刑
    。爰審酌被告乃因一時積欠債務，為圖借款而始為本件犯行
    ，其偽造之支票並未廣泛流通，犯罪動機尚屬單純，對金融
    秩序危害亦屬有限，犯罪所生之損害，堪認輕微，復斟酌被
    告分別與坤保公司及告訴人均達成和解，有和解書及本院調
    解程序筆錄附卷可稽，犯後均坦承犯行、態度良好，並深具
    悔意等一切情狀，量處如主文所示之刑，以示懲儆。又被告
    前未曾受有任何刑之宣告，有臺灣高等法院被告前案紀錄表
    、臺灣彰化地方法院檢察署刑案資料查註紀錄表附卷可稽，
    其因一時失慮，致罹刑典，經此偵審程序之教訓，當能知所
    警惕，信無再犯之虞，本院認所宣告之刑，以暫不執行為適
    當，併予宣告緩刑5 年；另本件犯罪在新法施行前，新法施
    行後為緩刑之宣告者，依最高法院95年5 月23日95年第8 次
    刑事庭會議決議，逕依新法之規定予以宣告緩刑即可，毋庸
    為新舊法之比較，併予敘明。至被告偽造之支票，爰依刑法
    第205 條之規定，予以宣告沒收之。末按，被告行為時雖在
    96年4 月24日之前，惟其前於94年10月28日即為彰化地方法
    院檢察署通緝在案，未於96年12月31日前自動歸案，迄97年
    7 月23日始行緝獲，初已不合於中華民國96年罪犯減刑條例
    第5 條之規定，不得予以減刑；又所犯刑法第201 條第1 項
    之偽造有價證券罪，復為同條例第3 條第1 項第15款所定經
    宣告死刑、無期徒刑或逾有期徒刑1 年6 月之刑者，不予減
    刑之罪，是被告既經本院宣告有期徒刑2 年，亦無減其刑之
    餘地，附此敘明。
據上論斷，應依刑事訴訟法第299 條第1 項前段，刑法第2 條第
1 項前段、刑法第201 條第1 項、第320 條第1 項、修正前刑法
第55條後段、刑法第59條、第74條第1 項第1 款、第205 條，罰
金罰鍰提高標準條例第1 條前段，判決如主文。
中    華    民    國    98    年    2     月     2    日
                  刑事第一庭  審判長法  官  廖政勝
                                    法  官  紀佳良
                                    法  官  戰諭威
以上正本證明與原本無異。
如不服本判決應於收受判決後10日內向本院提出上訴書狀，並
應敘述具體理由。其未敘述上訴理由者，應於上訴期間屆滿後
20日內向本院補提理由書(均須按他造當事人之人數附繕本)
「切勿逕送上級法院」。
告訴人或被害人對於判決如有不服具備理由請求檢察官上訴者，
其上訴期間之計算係以檢察官收受判決正本之日期為準。
中    華    民    國    98    年    2     月     2    日
                                    書記官  陳佳宏
附錄本判決論罪之法條：
中華民國刑法第201條：
意圖供行使之用，而偽造、變造公債票、公司股票或其他有價證
券者，處3 年以上10年以下有期徒刑，得併科3 千元以下罰金。
行使偽造、變造之公債票、公司股票或其他有價證券，或意圖供
行使之用，而收集或交付於人者，處1 年以上7 年以下有期徒刑
，得併科3 千元以下罰金。
中華民國刑法第320條：
意圖為自己或第三人不法之所有，而竊取他人之動產者，為竊盜
罪，處5 年以下有期徒刑、拘役或5 百元以下罰金。
意圖為自己或第三人不法之利益，而竊佔他人之不動產者，依前
項之規定處斷。
前二項之未遂犯罰之。


司法院資訊處製作；財團法人民間司法改革基金會備份。
